臺灣臺東地方法院民事判決              99年度重訴字第10號
原      告  林清發兼林德進之.
兼
訴訟代理人  林怡君兼林德進之.
上一人
訴訟代理人  吳漢成律師
被      告  行政院衛生署台東醫院
法定代理人  侯承伯
訴訟代理人  郭重鑾律師
上列當事人間請求損害賠償事件，本院於民國100 年8 月18日言
詞辯論終結，判決如下：
    主  文
原告之訴駁回。
訴訟費用由原告負擔。
    事實及理由
壹、程序部分：
一、原告林德進於民國99年12月9日死亡，有除戶謄本（見本院
    卷(一)第340頁）可稽，繼承人為原告林清發及林怡君，有繼
    承系統表及戶籍謄本（見本院卷(一)第340至342頁）可稽，其
    等具狀聲明承受訴訟（見本院卷(一)第187頁），核無不合，
    應予准許。又被告之法定代理人於原告起訴前已變更為侯承
    伯，有原告起訴狀收文章（見本院卷(一)第3頁）及派令（見
    本院卷(一)第118頁）可稽，原告起訴狀當事人欄記載被告之
    法定代理人為黃志暉（見本院卷(一)第3頁），顯係誤植，併
    此敘明。
二、按訴狀送達後，原告不得將原訴變更或追加他訴，但擴張或
    減縮應受判決事項之聲明者，不在此限，民事訴訟法第255
    條第1項第3款定有明文。本件原告起訴時訴之聲明第1項及
    第2項分別為「(一)被告應給付原告林德進新臺幣（下同）
    15,488,475元，及自起訴狀繕本送達被告翌日起迄清償日止
    ，按年息5％計算之利息。(二)被告應給付被告（為原告之誤
    植，見本院卷(一)第101頁）林清發及林怡君各150萬元，及自
    起訴狀繕本送達被告翌日起迄清償日止，按年息5％計算之
    利息。」（見本院卷(一)第3頁），嗣改為「(一)被告應給付原
    告林德進之承受訴訟人13,240,034元，及自96年2月7日起迄
    清償日止，按年息5％計算之利息。(二)被告應給付原告林清
    發250萬元及原告林怡君255萬元，及自96年2月7日起迄清償
    日止，按年息5％計算之利息。(三)被告應給付林怡君198,100
    元。」（見本院卷(一)第212頁反面），嗣將上開聲明第1項改
    為「被告應給付原告林德進之承受訴訟人13,2 41,519元，
    及自96年2月7日起迄清償日止，按年息5％計算之利息。」
    （見本院卷(一)第247頁），嗣將上開聲明第1項、第2項及第3
    項改為「(一)被告應給付原告林德進（應為原告林清發及原告
    林怡君之誤植）13,241,519元，及自100 年1月5日變更聲明
    狀送達翌日起迄清償日止，按年息5％計算之利息。(二)被告
    應給付原告林清發250萬元及原告林怡君255萬元，及自100
    年1月5日變更聲明狀送達翌日起迄清償日止，按年息5％計
    算之利息。(三)被告應給付原告林怡君198,100元及自100年1
    月5日變更聲明狀送達翌日起迄清償日止，按年息5％計算之
    利息。」（見本院卷(一)第338 頁反面），嗣將上開遲延利息
    均改為「自100年4月26日翌日起算」（見本院卷(一)第345頁
    ），核原告所為，屬擴張及減縮應受判決事項之聲明，依上
    揭規定，應予准許。
貳、實體部分：
一、原告主張：原告之被繼承人林德進於96年1月16日，因急性
    酒精中毒，有四肢無法活動、無法翻身、胡言亂語等症狀，
    至被告醫院住院進行戒治治療，住院期間僅能進食流質食物
    ，且無法自行進食，應由專業護理人員餵食，詎被告竟以每
    日100元之報酬，僱用同病房中進行戒治治療之病友即訴外
    人沈文清，為林德進餵食，嗣96年2月6日沈文清為林德進餵
    食時，林德進因食物噎住氣管，經急救吐出食物後，昏迷不
    醒，經本院以96年度禁字第22號裁定宣告為禁治產人，嗣於
    99年12月9日死亡。被告上開行為，因過失傷害林德進之身
    體，違反醫療法第82條第1項、同法第108條第1款保護他人
    之法律，且處理委任事務有過失，並違反消費者保護法（下
    稱消保法）第7條第1項規定，應依同條第3項規定，負無過
    失之賠償責任，爰依民法第184條第1項前段、第2項、第544
    條及消保法第7條第3項規定，請求被告賠償林德進之醫療費
    用（包含病房、伙食、照護及診斷證明書等）合計
    6,585,939元、增加生活上需要費用（包括刷牙棒、紙膠、
    漱口水、尿布、看護墊、抽痰管、濕紙巾等）合計172, 380
    元、喪失勞動能力883,200元（林德進為36年5月5日生，於
    96年2月6日本件事故發生時將滿60歲，依勞動基準法規定之
    強制退休年齡65歲計算，尚有5年之工作時間，其喪失勞動
    能力比例為100％，依其勞工保險保投薪資19,200 元計算，
    請求3年又10個月之減少勞動能力損失，合計883, 200元）
    、慰撫金560萬元，總計13,241,519元；並請求被告賠償原
    告林清發慰撫金250萬元、原告林怡君慰撫金255 萬元、原
    告林怡君支出林德進之喪葬費用合計198,100元。並聲明：
    (一)被告應給付原告林德進（應為原告林清發及原告林怡君之
    誤植）13,241,519元，及自100年4月26日（即原告陳報(四)狀
    繕本送達被告之日，見本院卷(一)第338頁，下同）翌日起迄
    清償日止，按年息5％計算之利息。(二)被告應給付原告林清
    發250萬元及原告林怡君255萬元，及自100年4月26日翌日起
    迄清償日止，按年息5％計算之利息。(三)被告應給付原告林
    怡君198,100元，及自100年4月26日翌日起迄清償日止，按
    年息5％計算之利息。
二、被告則以：林德進於96年1月16日住院治療，迄至96年2月6
    日，依其住院病歷病情紀錄所載，該段期間，其進食之食物
    ，均為牛奶、稀飯、碎稀食物等流質食物，非原告所指之一
    般食物，進食期間長達20多日，並未發生食物噎住氣管之情
    況，顯見用餐時食物誤入氣管，係偶發之意外，並非被告之
    醫療疏失。林德進之住院病歷病情紀錄上記載「牛奶」或「
    稀飯」或「碎稀便當」、「便當」等文字，該「便當」係指
    「碎稀便當」，非指一般常人食用之便當。林德進住院期間
    ，可自行吞嚥，僅由他人協助餵食，該協助餵食者，不需特
    別訓練或具備任何資格。被告並未以每日100元之報酬僱用
    沈文清為林德進餵食，沈文清出具之切結書，內容並非其本
    人親筆書寫，僅由其簽名，係在人情壓力下所為，內容與事
    實不符，且沈文清係反覆進出精神科病房接受治療之精神病
    患，其在切結書上簽名時之精神狀態是否健全，尚非無疑。
    林德進由沈文清餵食，並非必然發生食物誤入氣管之結果，
    二者間並無相當因果關係。醫療法第82條第2項已明定「醫
    療機構及其醫事人員因執行業務致生損害於病人，以故意或
    過失為限，負損害賠償責任」，原告主張被告應依消保法第
    7條第3項規定負無過失之賠償責任，並不可採。原告林怡君
    就本件事故，向臺灣臺東地方法院檢察署（下稱臺東地檢署
    ）對陳明哲醫師提出業務過失傷害告訴，其於檢察官訊問時
    供稱「我們每天都有交100元做為病友輔助，由他人幫我父
    親進食、更洗」及「照顧費用我是付100元」等語；且於寄
    發予被告之存證信函中亦自承「住院期間每日都有額外支付
    新台幣100元做為病友協助看護費用」等語，足見沈文清係
    原告自行付費僱用為林德進餵食，亦足見原告於林德進96年
    1月16日入住被告醫院及同年2月6日本件事故發生時，早已
    知悉上情，遲至99年4月9日始提起本件訴訟，已逾2年，其
    侵權行為損害賠償請求權已因罹於時效而消滅等語，資為抗
    辯。並聲明：(一)原告之訴駁回。(二)如受不利之判決，願供擔
    保免為假執行。
三、兩造不爭執及爭執事項：
  (一)兩造不爭執事項：
  1.林德進於96年1 月16日，進入被告醫院住院治療。
  2.林德進於96年2月6日下午5時30分許，由沈文清餵食被告所
    提供之晚餐時，因食物噎住氣管，經急救吐出食物後，昏迷
    不醒。
  3.林德進經本院以96年8月7日96年度禁字第22號裁定宣告為禁
    治產人。
  4.林德進於99年12月9日死亡，原告林清發、林怡君分別為其
    長男及次女，2人為其全體繼承人。
  (二)兩造爭執事項；
  1.原告依民法第184條第1項前段規定，請求被告負損害賠償責
    任，有無理由？
  被告有無過失之行為？
  被告之過失行為，與林德進所受之傷害，二者間有無相當因
    果關係？
  2.原告依民法第184條第2項規定，請求被告負損害賠償責任，
    有無理由？
  被告有無違反保護他人法律之行為？亦即被告有無違反醫療
    法第82條第1項、同法第108條第1款保護他人法律之行為？
  被告違反保護他人法律之行為，與林德進所受之傷害，二者
    間有無相當因果關係？
  3.原告依民法第544條規定，請求被告負損害賠償責任，有無
    理由？
  被告有無處理委任事務有過失之行為？
  被告處理委任事務有過失之行為，與林德進所受之傷害，二
    者間有無相當因果關係？
  4.原告主張被告違反消保法第7條第1項規定，應依同條第3項
    規定負無過失之賠償責任，有無理由？
  5.原告之侵權行為損害賠償請求權是否已因罹於時效而消滅？
  6.原告得請求賠償之金額為若干？
四、得心證之理由：
  (一)按故意或過失，不法侵害他人之權利者，負損害賠償責任；
    違反保護他人之法律，致生損害於他人者，負賠償責任，但
    能證明其行為無過失者，不在此限；受任人因處理委任事務
    有過失，或因逾越權限之行為所生之損害，對於委任人應負
    賠償之責，民法第184條第1項前段、第2項及第544條分別定
    有明文。又民事訴訟如係由原告主張權利者，應先由原告負
    舉證之責，若原告先不能舉證，以證實自己主張之事實為真
    實，則被告就其抗辯事實即令不能舉證，或其所舉證據尚有
    疵累，亦應駁回原告之請求（最高法院17年上字第917 號判
    例意旨參照）。本件原告主張林德進於96年1月16日，因急
    性酒精中毒，有四肢無法活動、無法翻身、胡言亂語症狀，
    至被告醫院住院進行戒治治療，有被告精神科住院病歷病情
    紀錄（見本院卷(一)第13頁背面）可稽；嗣林德進於96年2月6
    日用餐時，因食物噎住氣管，經急救吐出食物後，昏迷不醒
    ，經本院宣告為禁治產人，有護理紀錄（見本院卷(一)第44頁
    ）、診斷證明書（見本院卷(一)第45頁）、本院96年8 月7日
    96年度禁字第22號裁定（見本院卷(一)第35頁）可稽；又林德
    進已於99年12月9日死亡，原告林清發、林怡君分別為其長
    男及次女，2人為其全體繼承人，有除戶謄本、戶籍謄本及
    繼承系統表（見本院卷(一)第340至342頁、本院卷(二)第26頁）
    可稽，堪信原告主張之上揭事實均為真實。至原告主張林德
    進住院期間僅能進食流質食物，且無法自行進食，應由專業
    護理人員餵食，詎被告竟以每日100元之報酬，僱用同病房
    中進行戒治治療之病友沈文清為其餵食，導致其遭食物噎住
    氣管云云，為被告所否認，依上揭說明，應由原告就被告有
    上開過失傷害原告身體、違反保護他人法律、處理委任事物
    有過失之行為，負舉證責任。經查：
  1.按稱僱傭者，謂當事人約定，一方於一定或不定之期限內為
    他方服勞務，他方給付報酬之契約，民法第482條定有明文
    。惟民法第188條第1項所謂受僱人，並非僅限於僱傭契約所
    稱之受僱人，凡客觀上被他人使用為之服務勞務而受其監督
    者均係受僱人（最高法院57年台上字第1663號判例意旨參照
    ）。原告林怡君就本件事故，向臺東地檢署對陳明哲醫師提
    出業務過失傷害告訴，其於檢察官97年6月17日訊問時供稱
    ：「我們每天都有交100元做為病友輔助，由他人幫我父親
    進食、更洗」（見臺東地檢署96年度他字第156號卷，下稱
    他字卷，第49頁）；於98年2月11日訊問時供稱：「照顧費
    用我是付100元」（見臺東地檢署97年度偵字第1389號卷，
    下稱偵字卷，第18頁）等語；其於97年8月13日寄發予被告
    之台東大同路郵局存證號碼2457號存證信函中亦記載：「住
    院期間每日都有額外支付新台幣100元做為病友協助看護費
    用」（見本院卷(一)第137頁）等語。又證人林富香即被告醫
    院精神科護理長證述：「比較特殊的病人（依賴度比較高的
    人）經過醫護人員評估過後，會由其他經過醫護人員評估後
    由功能比較好有能力照顧的病人來照顧，但執行時還是在護
    理人員及警衛的監督下，費用是經過家屬同意自付，家屬可
    以拒絕，當家屬拒絕時，我們醫護人員會去照顧但無法24
    小時都在照料。費用是交給病人，病人再交給醫院，我們作
    帳後再給這個幫人照料的病人。因為急性病房的病人不能走
    出病房，所以我們有專人幫人管帳，等他出院後再全數歸還
    。林德進的部分是經過家屬同意由家屬自行額外付費僱用沈
    文清來照顧林德進」、「是家屬自行付費照顧沈文清，我們
    醫院沒有僱用沈文清，誰出錢誰就是僱主」（見本院卷(一)第
    196頁）、「我們是教導沈文清餵食的技巧，要把床頭搖高
    ，因我們有注意到林德進的吞嚥能力是不好的，所以我們特
    別提供小的湯匙要一口一口的餵，前一口吞下後再餵下一口
    」、「在病人住院時我們會先評估病人的吞嚥能力，依照病
    人的吞嚥能力，當時林德進是屬於高依賴度的病人，需要有
    人二十四小時在他旁邊處理他的日常生活，比如翻身、換尿
    布、餵食等非醫療行為，所以我們護理人員就建議家屬是否
    可以僱用能力好的病人來照顧林德進，家屬同意我們才開始
    雇用沈文清」、「（問：依據你剛才所言林德進當時的狀況
    是高依賴度的病人，如果本案沒有病友來協助餵食林德進，
    那是不是就不必餵食了？）答：當然不可能。（問：那你們
    如何處理？）答：當家屬不願意自行雇用照顧的人，當然由
    護理人員親自照顧。但是護理人員不是只有照顧一位病人，
    可能無法照顧的這麼好，所以我們才建議家屬，是不是能自
    行雇用照顧的人。（問：所以家屬自行付費僱用病友來照顧
    林德進其實是在分擔護理人員的工作，來讓林德進能獲得更
    好的照顧？）答：應該這麼說，如果沒有沈文清的照顧林德
    進先生可能沒有辦法得到更好品質，因為護理人員是一對多
    。（問：沈文清的照顧要不要護理人員的監督？）答：他的
    照顧一直是在我們的監督下」（見本院卷(二)第21及22頁）等
    語。足證僱用沈文清餵食林德進之報酬，雖係由原告林怡君
    給付，惟沈文清係在被告護理人員選任、監督下，分擔被告
    護理人員為林德進餵食之工作，依上揭最高法院57年台上字
    第1663號判例意旨，堪認沈文清係民法第188條第1項規定之
    被告受僱人。
  2.按損害賠償之債，以有損害之發生及有責原因之事實，並二
    者之間，有相當因果關係為成立要件，故原告所主張損害賠
    償之債，如不合於此項成立要件者，即難謂有損害賠償請求
    權存在（最高法院30年上字第18號、48年台上字第481號判
    例意旨參照）。又甲之行為與乙之死亡間，縱有如無甲之行
    為，乙即不致死亡之關係，而此種行為，按諸一般情形，不
    適於發生該項結果者，即無相當因果關係，自不得謂乙係被
    甲侵害致死（最高法院23年上字第107號判例意旨參照）。
    所謂相當因果關係，係指依經驗法則，綜合行為當時所存在
    之一切事實，為客觀之事後審查，認為在一般情形下，有此
    環境、有此行為之同一條件，均可發生同一之結果者，則該
    條件即為發生結果之相當條件，行為與結果即有相當之困果
    關係。反之，若在一般情形上，有此同一條件存在，而依客
    觀之審查，認為不必皆發生此結果者，則該條件與結果並不
    相當，不過為偶然之事實而已，其行為與結果間即無相當因
    果關係，不能僅以行為人就其行為有故意過失，即認該行為
    與損害間有相當因果關係。依林德進之住院病歷病情紀錄上
    之記載（見本院卷(一)第12至13頁背面），林德進於96年1月
    17日「午餐進食1/3之便當」、96年1月21日23時30分「吞嚥
    可」、同月22日「吞嚥可」、同月30日15時「予稀飯餵食，
    進食量可」、同月31日11時「予稀飯餵食，進食1/2個便當
    」、同日「晚餐協助餵食下可吃完一個稀飯便當」、同年2
    月1日「午餐已進食一個稀飯，吞嚥可」、同月2日「無嗆食
    情形」、同月5日「晚餐協助餵食下可吃完一個碎稀便當」
    ，同月6日10時「午餐由工作人員協助餵食1/2個便當」，堪
    認林德進具有自行吞嚥之能力。為具有自行吞嚥能力之病患
    餵食，並不需具備特別之護理專業訓練，依一般經驗常情，
    由家屬自己餵食或僱用看護餵食之情形，極為普遍，由沈文
    清為林德進餵食，並非必然發生食物誤入氣管之結果，二者
    間並無相當因果關係。林德進自96年1月16日住院起，均以
    相同方式進食，期間長達20多日，迄至同年2月6日始發生食
    物誤入氣管之情況，堪認應係偶發之意外。原告林怡君於本
    件事故偵查中自陳「我希望藉由本件告訴認定這是意外，這
    樣才可以申請理賠」（見他字卷第2頁）；其於保險事業發
    展中心保險申訴調處委員會（下稱保發中心調處委員會）調
    處時亦主張「進食中噎到導致窒息應屬外來突發事故」（見
    他字卷第27頁）；保發中心調處委員會調處結果報告書認為
    「進食中食物誤入氣管導致之事故，在一般通念下應可認其
    屬外在事故所致」（見他字卷第28、29頁）；臺東地檢署囑
    託行政院衛生署醫事審議委員會鑑定結果亦認為「陳醫師（
    即陳明哲）之診斷與處置程序及因此開立之藥品處方、單位
    用量，尚未發現有疏失之處」、「護理人員評估與措施檢核
    表等，均記載周全，護理人員之醫療行為並無疏失之處」（
    見他字卷第36、37頁）；嗣臺東地檢署檢察官據此作成97年
    度偵字第1389號不起訴處分書亦認定「陳明哲各項醫療處置
    已盡應注意之能事」，雖原告聲請再議，仍經臺灣高等法院
    花蓮分院檢察署以98年度上聲議字第108號處分書駁回確定
    ；林德進向訴外人新光人壽保險股份有限公司請求意外傷害
    保險金之理賠，經本院以98年度保險字第2號判決林德進勝
    訴，所持之理由為「林德進於96年2月6日因食物誤入氣管，
    造成腦部缺氧昏迷之事故…非因疾病所引起之外來、偶然、
    不可預見之突發意外事故」（見本院98年度保險字第2號判
    決第11頁及第13頁），亦均同此認定。
  3.按醫療業務之施行，應善盡醫療上必要之注意；醫療機構有
    醫療業務管理之明顯疏失，致造成病患傷亡者，處新臺幣5
    萬元以上50萬元以下罰鍰，並得按其情節就違反規定之診療
    科別、服務項目或其全部或一部之門診、住院業務，處1個
    月以上1年以下停業處分或廢止其開業執照，醫療法第82條
    第1項及第108條第1款分別定有明文。惟林德進具有自行吞
    嚥之能力，為其餵食，並不需經特別之護理專業訓練，已於
    上2.說明綦詳。此外，原告並未具體明確主張沈文清在為林
    德進餵食過程中，有如何之過失行為、違反上揭醫療法第82
    條第1項及第108條第1款規定行為、及處理委任事物有過失
    行為，尤未舉證證明之，徒以被告由不具醫護專業訓練之同
    病房病友沈文清分擔醫護人員為林德進餵食之工作，於餵食
    過程中發生食物噎住氣管之情形，即遽為主張被告有過失傷
    害原告身體、違反保護他人之法律、及處理委任事物有過失
    之行為云云，亦非可採。
  4.至於原告提出沈文清出具之切結書上記載：「民國96年2月6
    日護士當日將晚餐從流質食物改為一般食物，在這次餵食之
    前，我一直都是餵林德進吃流質餐，當日改餐後，院方並未
    告知應注意事項和教導如何餵食，也未告知林德進之病況，
    我就用之前餵食流質餐的方式下去餵食林德進，卻造成林德
    進噎到，導致昏迷不醒」（見本院卷(一)第38頁）等語。惟經
    兩造同意者，證人亦得於法院外以書狀為陳述；證人以書狀
    為陳述者，仍應具結，並將結文附於書狀，經公證人認證後
    提出，民事訴訟法第305條第3項及第6項分別定有明文。本
    院依原告聲請，2次通知沈文清到場證述，其均未到場，嗣
    原告捨棄此項調查證據之聲請（見本院卷(一)第346頁、卷(二)
    第10頁），被告並未同意沈文清以上開切結書代替到場陳述
    ，依上揭規定，原告執此主張被告因過失傷害原告身體、違
    反保護他人之法律、處理委任事務有過失云云，均非可採。
  (二)另原告主張被告違反消保法第7條第1項規定，應依同條第3
    項規定負無過失之賠償責任云云，惟醫療機構及其醫事人員
    因執行業務致生損害於病人，以故意或過失為限，負損害賠
    償責任，93年4月28日修正公布施行之醫療法第82條第2項定
    有明文。依此一規定，被告之損害賠償責任，以故意或過失
    為限，原告主張被告應依消保法第7條第3項規定負無過失之
    賠償責任，自非可採。
五、綜上所述，原告依據民法第184條第1項前段、第2項、第544
    條及消保法第7條第3項規定，請求被告應給付原告林德進（
    應為原告林清發及原告林怡君之誤植）13,241,519元，及自
    100年4月26日（即原告陳報(四)狀繕本送達被告之日，見本院
    卷(一)第338頁，下同）翌日起至清償日止，按年息5％計算之
    利息；被告應給付原告林清發250萬元及原告林怡君255萬元
    ，及自100年4月26日翌日起至清償日止，按年息5％計算之
    利息；被告應給付原告林怡君198,100元，及自100年4月26
    日翌日起至清償日止，按年息5％計算之利息，均無理由，
    不應准許。
六、兩造其餘之攻擊防禦方法及未經援用之證據，經本院審酌後
    ，認為均不影響本判決之結果，自無逐一詳予論駁之必要，
    併此敘明。
七、據上論結，本件原告之訴為無理由，依民事訴訟法第78條，
    判決如主文。
中    華    民    國   100    年    8     月     25   日
                  民事庭    審判長法  官  李芳南
                                  法  官  陳谷鴻
                                  法  官  陳世源
以上正本係照原本作成
如對本判決上訴，須於判決送達後20日內向本院提出上訴狀。
中    華    民    國   100    年    8     月    25    日
                                書記官  莊惠如